---
title: "dplyr mini project"
output: html_document
---

```{r setup, include=FALSE}
knitr::opts_chunk$set(echo = TRUE)
```

```{r load_tidyverse, message=TRUE, include=FALSE}
# Installer le package s'il n'est pas présent 
if(!require(tidyverse)){
  install.packages(tidyverse)
}
# Charger le package dans l'environnement
library(tidyverse)
```

## Le type "factor":

  Une variable de type `factor` est composée d'un nombre de niveaux (des chaînes de charactères). Les valeurs du vecteur doivent être parmi les niveaux définis, sinon celà se traduit par une valeur `NA`. Par exemple, on peut avoir un vecteur qui contient l'information du genre d'utilisateur d'un service:
```{r genre_vect_char}
genre <- c("homme", "femme", "homme", "femme", "femme")
genre
```
On peut encoder la même information avec un vector `factor` avec deux niveaux, `homme` et `femme`:
```{r genre_vect_factor}
genre_factor <- factor(genre, levels=c("femme","homme"))
genre_factor
```
Le vecteur en lui même contient un entier qui identifie le niveau que contient la case. On peut voir ceci si on on transforme le factor en numeric:
```{r genre_vect_num}
genre_factor %>% 
  as.numeric
```

Si les données encodée est de nature numéric, il faut faire attention à l'application direct de `as.numeric`. On va illuster ce point par l'example d'un vecteur encodant des années:
```{r years_factor}
years <- c(2015, 2016, 2017, 2016, 2017, 2015, 2016,2015)
years_factor <- factor(years, levels = c(2015, 2016, 2017))
years_factor
```
La transformation direct en format numérique nous donne ceci:
```{r years_num}
years_factor %>% 
  as.numeric()
```
Pas fraiment ce qu'on voulait, mais c'est cohérent avec le contenu du vecteur `factor` qui encode le niveau par un entier. Comment faire pour avoir les années en format numeric?
Il faut combiner `as.character` et `as.numeric` (ou `as.integer` selon le besoin):
```{r years_char_num}
years_factor %>%
  as.character() %>%
  as.numeric()
```

## Modifier l'ordre des facteurs:
Reprenons l'exemple du vecteur `genre` précédent. La construction du vecteur de type `factor` sans spécifier de niveaux utilise l'ordre naturel des valeurs unique du vecteur. Dans ce cas c'est l'ordre alphabétique:
```{r genre_no_levels}
genre %>%
  factor()
```
On peut décider d'organiser les niveaux des facteurs par ordre de première occurance dans les données. Dans ce cas on peut utiliser la fonction `fct_inorder()` du package `forcats` après la définition du vecteur facteur:
```{r genre_inorder}
library(forcats)

genre %>%
  factor() %>%
  fct_inorder()
```
On voit que dans ce cas, la première valeur du vecteur est `homme`, du coup le premier niveau utilise cette valeur.

On peut aussi classer les niveaux sur la base de la fréquence d'occurance dans le vecteur de donnée avec la fonction `fct_infreq()`.
```{r genre_infreq}
genre %>%
  factor() %>%
  fct_infreq()
```

On peut aussi choisir un, ou plusieurs niveaux pour être les premiers niveaux du vecteur à travers la fonction `fct_relevel()`. 
```{r years_relevel}
years_factor %>%
  fct_relevel(2017)
```

## Modifier les niveaux de facteurs: